臺灣高等法院臺南分院刑事判決
109年度上訴字第1492號
上  訴  人  臺灣雲林地方檢察署檢察官王聖豪
被      告  陳正忠



上列上訴人因被告毒品危害防制條例案件，不服臺灣雲林地方法
院109年度訴字第574號中華民國109年10月21日第一審判決（起
訴案號：臺灣雲林地方檢察署109年度毒偵字第601號），提起上
訴，本院判決如下：
    主  文
上訴駁回。
    理  由
一、公訴意旨略以：被告甲○○基於施用第一、二級毒品之各別犯
    意，於民國109 年4 月16日14時18分許為警採尿前96小時內
    之某時，於不詳處所，以不詳方式，施用第一級毒品海洛因
    、第二級毒品甲基安非他命各1 次。嗣於同日9 時35分許，
    在雲林縣○○鄉○○村○○00號為警持搜索票執行搜索，經其同意
    採尿送驗後，檢出安非他命、甲基安非他命、嗎啡、可待因
    陽性反應，因認被告涉犯毒品危害防制條例第10條第1 、2 
    項之施用第一、二級毒品罪嫌等語。
二、按案件有起訴之程序違背規定之情形者，應諭知不受理之判
    決，並得不經言詞辯論為之，刑事訴訟法第303 條第1 款、
    第307 條分別定有明文。再按檢察官未將被告先送勒戒處所
    觀察、勒戒，而逕行起訴，其起訴之程序違背規定，而所謂
    「起訴」者，係指案件繫屬於法院之日而言（最高法院88年
    度台非字第146 號、81年度台上字第876 號判決意旨參照）
    。又109 年7 月15日增訂施行之毒品危害防制條例第35條之
    1 第1 款及第2 款前段規定，施行前犯第10條之罪之案件，
    於施行後，偵查中，由檢察官依修正後規定處理；審判中，
    由法院或少年法院（地方法院少年法庭）依修正後規定處理
    。是於修正前後犯第10條之罪者，於新法施行後，均應依現
    行規定處理。
三、109 年1 月15日修正公布、同年7 月15日施行之毒品危害防
    制條例第20條第3 項規定，犯第10條之罪於觀察、勒戒或強
    制戒治執行完畢釋放後，3 年後再犯第10條之罪者，適用同
    條例第1 項及第2 項規定（即應先觀察勒戒或強制戒治）。
    其修正理由謂：施用毒品者具「病患性犯人」之特質，並參
    諸世界各國之醫療經驗及醫學界之共識，咸認施用毒品成癮
    者，其心癮甚難戒除，如觀察、勒戒或強制戒治執行完畢釋
    放後，3 年後始再有施用第一級、第二級毒品之行為者，足
    見其有戒除毒癮之可能，宜再採以觀察、勒戒方式戒除其身
    癮及以強制戒治方式戒除其心癮之措施，為能放寬觀察、勒
    戒或強制戒治制度之適用時機，以協助施用者戒除毒癮，爰
    修正第3 項。同條例第23條第2 項，亦配合修正為「觀察、
    勒戒或強制戒治執行完畢釋放後，3 年內再犯第10條之罪者
    ，檢察官或少年法院（地方法院少年法庭）應依法追訴或裁
    定交付審理。同條例第23條第2 項亦配合修正為「觀察、勒
    戒或強制戒治執行完畢釋放後，3 年內再犯第10條之罪者，
    檢察官或少年法院（地方法院少年法庭）應依法追訴或裁定
    交付審理。」可知本次修法對於施用毒品者施以觀察勒戒、
    強制戒治，或依法追訴（或裁定交付審理）之適用範圍，係
    確立初犯為具「病患性犯人」之特質應先經一完整之醫療處
    置，3 年內再犯者應依法追訴（或裁定交付審理），3 年後
    再犯則裁定觀察勒戒，殆無疑義。但對於3 犯以上距最近1
    次觀察勒戒或強制戒治執行完畢釋放後，逾3 年者，究應適
    用同條例第20條第3 項或第23條第2 項處理，本次修法未明
    確規定，惟基於罪刑法定之明確性原則、法文之文義解釋，
    參諸觀察勒戒等治療處置，乃結合醫師、觀護人、社工心理
    諮商等不同領域之專業人員參與之保安處分措施，目的除在
    戒除施用毒品者身癮、心癮之措施外，並企圖重新塑造生活
    紀律，改變其病態行為，與刑罰之執行並不相同，無法以刑
    罰補充或替代上開醫療處置之特性。從而，3 犯以上如距最
    近1 次觀察、勒戒或強制戒治執行完畢釋放後，已逾3 年者
    ，其間縱經判刑、執行，究與觀察勒戒或強制戒治已經完整
    之治療療程不同，無法補充或替代上開之醫療處置，均應再
    予觀察勒戒之機會，方為適法（最高法院109 年度台上字第
    3098號、第3131號、第3240號判決意旨參照）。
四、經查：
  ㈠公訴意旨所指被告上開施用第一、二級毒品之事實，被告雖
    否認有何施用毒品犯嫌，惟其於109 年4 月16日14時18分採
    集尿液檢體，經送立人醫事檢驗所，以酵素免疫法初步檢驗
    及以液相層析串聯質譜法確認檢驗結果，確呈安非他命、甲
    基安非他命、嗎啡、可待因陽性反應，有立人醫事檢驗所10
    9 年5 月1 日濫用藥物尿液檢驗報告（檢體編號：H-031號
    ）、勘察採證同意書、彰化縣警察局委託檢驗尿液代號與真
    實姓名對照表附卷可考，是其於上開時地，施用第一、二級
    毒品之犯行，已可認定。惟查，被告前因施用第一級毒品案
    件，經法院令入觀察、勒戒，因無繼續施用之傾向，於92年
    6 月5 日執行完畢釋放出所，並由臺灣高雄地方檢察署檢察
    官以92年度毒偵字第3195號為不起訴處分確定，之後即無觀
    察、勒戒或強制戒治或經檢察官為附命完成戒癮治療之緩起
    訴處分等情，此有臺灣高等法院被告前案紀錄表在卷可稽，
    是其上開施用第一、二級毒品之犯行，距離前次觀察、勒戒
    執行完畢已逾3 年，依前述規定及說明，被告應再予觀察、
    勒戒或強制戒治。
  ㈡本案係於新法施行後之109 年7 月22日繫屬於原審法院，有
    臺灣雲林地方檢察署109 年7 月22日雲檢原人109 毒偵601 
    字第1099020159號函暨原審法院收狀日期戳印在卷可證。揆
    諸上開說明，檢察官於109 年7 月15日新法施行後之偵查階
    段，對於被告於新法施行前所犯之案件，本應依據毒品危害
    防制條例第20條第3 項、第1 項規定，向原審法院聲請裁定
    送觀察、勒戒，檢察官誤將本案提起公訴，起訴程式應屬違
    背規定，爰不經言詞辯論，逕諭知公訴不受理之判決。
五、駁回上訴的理由：
　　原審基於上開論述，乃諭知本案公訴不受理，其認事用法並
    無違誤。檢察官上訴主張：被告本案施用毒品犯行，係其於
    前次觀察勒戒執行完畢釋放後，3年後再犯第10條之罪，依
    照109年7月15日生效施行的毒品危害防制條例第20條第3項
    、第35條之1規定，應由法院裁定令被告入勒戒處所觀察、
    勒戒等語。然查：109年7月15日生效施行的毒品危害防制條
    例第35條之1 第1 款、第2 款前段規定，施行前犯第10條之
    罪之案件，於施行後，偵查中，由檢察官依修正後規定處理
    ；審判中，由法院依修正後規定處理。本案係於109年7月22
    日經檢察官起訴繫屬於原審法院，已如前述，則109年7月15
    日毒品危害防制條例修正生效時，本案仍處於檢察官偵查期
    間，檢察官自應依照新法規定，向法院聲請令被告入勒戒處
    所觀察、勒戒，而非對被告逕行起訴，如逕行起訴，即屬起
    訴程式違反規定，原審法院因而諭知公訴不受理，並無違誤
    ，檢察官猶執上開情詞提起上訴，並無理由，爰不經言詞辯
    論駁回其上訴。　　
六、退併辦部分：臺灣高雄地方檢察署檢察官以109 年度毒偵字
    第2575號移送併辦意旨略以：被告甲○○於92年6 月因施用毒
    品勒戒完畢3 年後，基於施用第二級毒品甲基安非他命之犯
    意，於109年8 月30日8 時30分許，在高雄市大寮區中興里
    某公園內，施用第二級毒品甲基安非他命1 次，因認被告涉
    犯毒品危害防制條例第10條第2 項之施用第二級毒品罪嫌，
    與前揭本案起訴部分，均應由法院裁定觀察勒戒（本院按：
    原審誤載移送併案案件與本案為同一案件），應予併案審理
    等語。惟查，本案原起訴部分因起訴程式應屬違背規定，由
    本院為不受理判決，業如前述，上開檢察官聲請併案審理部
    分，本院無從併予審究，應退由檢察官另為適法處理，附此
    敘明。
據上論結，應依刑事訴訟法第368條、第372條，判決如主文。
本案經檢察官黃瑞盛提起公訴。
中　　華　　民　　國　　109 　年　　12　　月　　4 　　日
                  刑事第五庭    審判長法　官  黃國永
                                      法　官  翁世容
                                      法　官  蔡川富
以上正本證明與原本無異。
施用第一級毒品部分如不服本判決應於收受送達後20日內向本院
提出上訴書狀，其未敘述上訴理由者，並得於提起上訴後20日內
向本院補提理由書（均須按他造當事人之人數附繕本）「切勿逕
送上級法院」。
其餘部分，不得上訴。
　　　　　　　　　　　　　　　　　　　書記官  黃心怡
中　　華　　民　　國　　109 　年　　12　　月　　4 　　日